【裁判字號】    97,易,114
【裁判日期】    980625
【裁判案由】    侵占
【裁判全文】
臺灣板橋地方法院刑事判決               97年度易字第114號
公  訴  人  臺灣板橋地方法院檢察署檢察官
被      告  甲○○
選任辯護人  陳世杰律師
上列被告因侵占案件，經檢察官提起公訴（96年度偵字第22636
號），本院判決如下：
    主  文
甲○○意圖為自己不法之所有，而侵占對於業務上所持有之物，
處有期徒刑壹年肆月；減為有期徒刑捌月。
    事  實
一、甲○○前任職於康禾保全股份有限公司（址設臺北縣永和市
    ○○路201 號3 樓之2 ，下稱康禾公司），自民國90年4 月
    22日（起訴書誤載為90年8 月間某日）起至95年9 月20日止
    ，由康禾公司派至臺北縣五股鄉○○路16巷51號山水豪景社
    區擔任總幹事，負責為該社區管理委員會向住戶或訪客收取
    應納之住戶管理費、第四台代收費、停車管理費、臨時停車
    費等款項，對外繳付社區公共支出之相關費用，並製作傳票
    、收支明細表予以記帳，為從事業務之人。竟基於行使業務
    登載不實文書及意圖為自己不法所有之犯意，利用其負責收
    款且記帳之機會，接續為下列行為：(一)自90年8 月間起至95
    年9 月間止，多次於結算現金及已兌現之即期支票金額之際
    ，故意製作不實之收入傳票、收支明細表，記載不實之入帳
    金額，並向山水豪景社區管理委員會提出而行使之，以此手
    法，累計短報收入淨值新臺幣（下同）705,747 元；(二)自91
    年5 月間起至93年3 月間止，多次漏報其所收取、嗣經兌現
    之遠期支票金額合計225,583 元；(三)自90年4 月間起至94年
    5 月間止，多次漏報其所收取之臨時停車費合計7,910 元，
    總共短報及漏報之未入帳金額為939,240 元（705,747 元＋
    225,583 元＋7,910 元），均侵占入己，足以生損害於「山
    水豪景社區」。復承前意圖為自己不法所有之接續犯意，自
    91年7 月間起至92年5 月間止，多次將其所經手已入帳之現
    金挪為己用，每月累計挪用金額從數萬元至39萬餘元不等，
    期間有陸續墊還部分挪用款項，迄92年6 月間始將全部挪用
    款項墊清補足。嗣於甲○○離職之後，山水豪景社區管理委
    員會察覺帳目有異，核對相關憑證及帳冊等資料，始悉上情
    。
二、案經山水豪景社區管理委員會訴由臺灣板橋地方法院檢察署
    檢察官偵查起訴。
    理  由
一、證據能力部分：
  (一)按被告以外之人於審判外之言詞或書面陳述，除法律有規定
    者外，不得作為證據，刑事訴訟法第159 條第1 項定有明文
    。本件告訴人製作提出之「山水豪景社區管理費帳務明細表
    」，性質上屬被告以外之人於審判外之書面陳述，為傳聞證
    述，復查無得例外取得證據能力之規定，自無證據能力。
  (二)次按證人、鑑定人依法應具結而未具結者，其證言或鑑定意
    見，不得作為證據，刑事訴訟法第158 條之3 規定明確。查
    告訴代理人劉炳烽、乙○○於本案係立於證人之地位，且無
    同法第186 條第1 項但書所定不得令具結之事由，檢察官於
    偵訊時就本案相關待證事實為訊問，依法應踐行具結程序，
    以擔保其陳述內容之真實性。然本件檢察官於偵訊時訊問渠
    二人，並未踐行具結程序，此觀偵訊筆錄所載甚明，揆諸上
    揭規定，所為之證述亦無證據能力，均不得作為本案認定被
    告有罪之依據，合先敘明。
二、訊據被告甲○○對於伊前任職於康禾公司，自90年4 月22日
    起至95年9 月20日止，由康禾公司派至上址山水豪景社區擔
    任總幹事，負責為該社區管理委員會向住戶或訪客收取應納
    之住戶管理費、第四台代收費、停車管理費、臨時停車費等
    款項，對外繳付社區公共支出之相關費用，並製作傳票、收
    支明細表予以記帳等情，固均坦承不諱，惟矢口否認有何行
    使業務登載不實文書及業務侵占等犯行，辯稱：伊當時係
    依照山水豪景社區歷屆管理委員會所指示之方法記帳，收款
    之後，可能會先扣除暫付款，逕將餘額填載在收支明細表上
    ，才會出現收支明細表「管理費收入」之金額與收據合計金
    額不符情形。伊每次結帳的最後一天，不一定是在每個月
    的月底，可能是隔月的3 日或5 日，且可能會自行保留部分
    現金以備墊繳或預付支出款情形，才會出現收支明細表每月
    結帳金額，與管委會設於臺灣銀行五股分行存款帳戶之每月
    結餘金額不符情形。伊於任職期間，每月均會提出相關傳
    票、憑證、收支明細表及存摺等資料，交由管理委員會審查
    ，經主任委員、財務委員、監察委員逐一蓋章確認，倘有侵
    占行為，豈能不遭察覺，可見伊並無侵占。告訴人提出之
    資料不全，伊無從核對及說明云云。經查：
  (一)被告於擔任山水豪景社區之總幹事期間，凡有向該社區住戶
    或訪客收取款項（包括住戶管理費、第四台代收費、停車管
    理費等、臨時停車費等）者，均有開立收據為憑，記載收款
    明細及金額，嗣由被告負責填製各項收入、支出傳票，每月
    結算收支結果，各製作「管理費收支明細表」1 份，一併向
    管理委員會提出等情，為被告所供承不諱，並有告訴人提出
    之收據、傳票原本及管理費收支明細表影本可資為證。其中
    ，告訴人稱部分收入傳票已經遺失致未能完整提出，但相關
    收據、管理費收支明細表均無闕漏，而被告亦坦承各該收據
    、管理費收支明細表均係伊所製作者無訛，本院自得調查該
    等書證之內容以釐清本件案情。
  (二)查被告自90年4 月份起至95年9 月20日止，每月各製作「管
    理費收支明細表」1 份（影本見本院卷第314 至379 頁），
    觀諸該等收支明細表所載，詳列每筆帳款之入帳日期、科目
    明細摘要、收支金額、結存金額及備註事項等。而就每筆「
    管理費收入」，除90年4 月30日入帳部分之備註欄係空白者
    外，其餘均有於備註欄填明收據編號，依其客觀文義，顯在
    表示各筆收入係源自其備註欄所示之收據帳款甚灼。另就90
    年4 月30日入帳部分，依前、後筆備註欄所示收據編號（前
    筆最後1 紙收據編號為005480，後筆最前1 紙收據編號為00
    5489），亦可推知當時入帳之收據至少應包括編號005481至
    005488。經本院受命法官勘驗告訴人提出之收據原本，每紙
    皆有特定編號，核與上揭被告製作「管理費收支明細表」之
    備註欄所示或應示之收據編號相符，且各紙收據有記載收取
    現金者，亦有載明係收取支票者。衡諸情理，倘被告所收取
    之支票於入帳日已經屆期兌現，應與現金相同，於該入帳日
    一併彙結入帳。是故，各該備註欄所示或應示收據所表彰之
    帳款，於扣除部分繳款人有以「遠期支票」（指於入帳日仍
    未屆期而暫未獲兌現之支票）付款者外，其餘以「現金」或
    「即期支票」（指於入帳日已經屆期而獲付款之支票）付款
    之合計金額，應等同於各該入帳日之「管理費收入」金額，
    始屬正確。惟經本院就告訴人指為有問題之「管理費收入」
    部分，逐紙核對、彙算其備註欄所示或應示收據之「現金」
    及「即期支票」加總金額，竟與被告於各該「管理費收入」
    項下所填載之入帳金額多有不符，其入帳金額有較原始收據
    金額為多者，亦有較諸原始收據金額為少者，自90年8 月3
    日起開始出現短報狀況，總計於被告任職期間，其入帳金額
    之累計短報淨值為705,747 元等情，此有本院98年3 月24日
    、同年4 月22日、同年6 月4 日勘驗筆錄及所附明細資料在
    卷可憑（見本院卷、第161 頁反面、第199 頁反面、第260
    至313 頁）。
  (三)雖被告辯稱：伊當時係依照山水豪景社區歷屆管理委員會所
    指示之方法記帳，收款之後，可能會先扣除暫付款，逕將餘
    額填載在收支明細表上，才會出現收支明細表「管理費收入
    」之金額與收據合計金額不符情形云云。惟查：被告所稱將
    收入金額預扣暫付款，直接填載收入餘額，不於帳上顯示暫
    付款支出金額之記帳方法，與一般記帳原則顯然有悖。而依
    被告所供，其所謂依照管理委員會之指示方法記帳，係指依
    90年間之主任委員丁○○所教之方法記帳（見本院卷第171
    頁反面），惟為證人丁○○否認在卷，其到庭具結證稱：我
    沒有指示被告如何製作月報表等語（見本院卷第172 頁反面
    ）。證人戊○○則證稱：我於94年8 月至95年7 月擔任副主
    委的時候，管委會沒有要求被告如何記帳等語（見本院卷第
    168 頁反面）。證人即90年8 月至92年8 月擔任財務委員之
    庚○○更明確證稱：（問：有無可能收據編號的金額跟加總
    金額不一樣？）不可能，收入跟支出都是分開列帳等語（見
    本院卷第180 頁反面），堪認被告所辯係依他人指示而採用
    上開記帳方法云云，有所不實，已見其虛。再者，被告當時
    每月製作之收支明細表，採逐筆記帳方式，區別「收入」、
    「支出」二項，除有摘要欄可供記載科目明細外，更有備註
    欄可供記載相關補充事項。事實上，山水豪景社區之各類支
    出款項，被告亦係分別開列、逐筆記載，縱偶有便宜合併記
    載情形，也會在備註欄加以敘明（例如：90年7 月31日「管
    理費收入（存現）」之備註欄記明「……轉出零用金10,000
    元，付永佳樂7 、8 月社區收視費各11萬元」等語），此由
    收支明細表所載內容觀之甚明。是以，倘果有暫付款，本可
    具體開列，至少亦應於備註欄補充敘明，何以不為此圖，逕
    行填寫扣款後之收入餘額，且無任何註記，以致於收支明細
    表上毫無線索可以查考之理？被告任職期間之累計差距金額
    達70萬餘元，何以自始至終不能提出任何一筆其所謂預扣之
    暫付款以供本院調查？在在與情理相違，所辯委難採信。
  (四)被告經手之「現金」及「即期支票」部分，出現短報淨值為
    705,747 元乙節，已如前述。此外，告訴代理人乙○○於本
    院審理時具結指訴：被告任職期間所收取之「遠期支票」，
    其中收據編號007658、007728、007794、008016、008137、
    008230、008273、008292、008456、008485、008486、0085
    38、008603、008273、008275、008340、008347、008430、
    008636、008656、008818、008830、009551、000050、0001
    05、009201、009184、009166、009290、009325、008998、
    、000084、008275、008518、000009、001580至001584所載
    者，均有提示兌現，惟查無入帳紀錄等語（見本院卷第257
    頁、第253 頁）。經本院清查告訴人提出之相關收據、山水
    豪景社區管理委員會設於臺灣銀行五股分行帳號0000000000
    00號帳戶代收票據記錄簿及存款資料，顯示被告自91年5 月
    間起至93年3 月間止，確有收取上揭編號收據所載之支票，
    並經提示兌付，金額合計225,583 元（見本院卷第381 至46
    5 頁），但遍閱被告製作之收支明細表，竟然查無該等支票
    之任何入帳紀錄（被告自承「遠期支票」部分，應該於票載
    發票日屆至月份以「代收票兌現」科目登載入帳，見本院卷
    第162 頁）。參以乙○○於開列上揭支票明細後，經本院酌
    定相當期間，使被告有餘裕閱覽相關卷證後提出說明，詎截
    至本院最後審理期日，其仍未能指明上揭票款究竟於何時、
    入於何筆帳款，堪認被告於上揭任職期間，另有漏報支票金
    額合計225,583 元。至於乙○○指稱被告還有經手收據編號
    003348所示、金額均為3,196 元之支票2 紙，沒有提示兌現
    紀錄云云；惟依上揭代收票據紀錄簿所示（影本見本院卷第
    466 頁），該2 紙支票明細均曾填載在該紀錄簿，但經劃線
    刪除，其下註記「94.9.17 日退回、17日交韓瑛本人」等字
    ，對照編號003348號收據所示之繳款人即係韓瑛，收款日為
    94年1 月12日，顯見被告雖曾向韓瑛收取該2 紙支票，惟於
    票載發票日屆至前，已將支票退還韓瑛，當然沒有提示付款
    紀錄，此部分尚難認被告有何帳目不清之情事，附此敘明。
  (五)再者，被告於任職期間之90年4 月間起至94年5 月間止，另
    曾收取編號010033、010034、010036、010019、010038、01
    0058至010060、009969、009970至009972、010000、009907
    至009915、009918、009919、0098 72 至009880、009894至
    009900、009751至009753、009755至009764、009881、0097
    01至009714、009592至009595、009597至009600、009501、
    009502、009504至009509、009423收據所載之臨時停車費，
    合計金額7,910 元等情，此有相關收據（影本見96年度他字
    第5502號卷第58至81頁、第89至103 頁）及彙算明細表（見
    本院卷第467 、468 頁）在卷足憑。就上開款項，亦查無任
    何入帳紀錄，且被告自始至終也不能為合理之說明，堪認該
    等款項同遭被告所漏報。至於告訴人所稱被告另有漏報編號
    009832至009850收據所載之臨時停車費云云，惟該等收據業
    經被告列於93年1 月30日「管理費收入－存現」項下入帳，
    此觀諸93年度元月份管理費收支明細表影本（見本院卷第
    347 頁）備註欄所載甚明，並非完全沒有入帳紀錄，雖該項
    備註欄所示全部收據之合計金額與收支明細表所載金額有所
    不符，然業經本院整體勘驗彙算而涵蓋於上述被告入帳短報
    淨值705,747 元之內，自不能再行抽離而在此重覆計算。另
    外，上開93年1 月30日「管理費收入－存現」之備註欄，雖
    亦列有編號009751至009763收據（影本見本院卷第469 至47
    3 頁），似與前述漏報之編號009751至009753、009755至00
    9763臨時停車費收據（影本見96年度他字第5502號卷第77至
    81頁）有所重疊，然經本院逐紙加以核對，發現其實是二份
    內容截然不同之收據，僅編號相同而已，此部分自無重覆彙
    算之問題。綜合上述，本件被告於任職期間，所短報及漏報
    帳款（應入帳而未入帳部分）之金額，總計應為939,240 元
    （705,747 元＋225,583 元＋7,910 元）。
  (六)被告於任職期間，所短報及漏報帳款（應入帳而未入帳部分
    ）之金額高達939,240 元，業如前述。其金額差距如此龐大
    ，洵不可能是單純之誤算，顯係被告利用其負責收款且記帳
    之機會，故意以製作內容不實之收入傳票、收支明細表，並
    向管理委員會提出之手法，短報及漏報帳款，而達其趁機將
    各該應入帳而未入帳之款項侵占入己之目的，故其主觀上有
    意圖為自己不法所有之犯意，昭然若揭。縱因被告矢口否認
    犯行，致無從查悉其侵占之次數及每次侵占之時間、金額，
    惟被告係於上開任職期間，先後多次侵占其職務上所持有、
    應入帳而「未入帳」款項，此部分累計金額達939,240 元乙
    節，洵堪認定。
  (七)此外，告訴人指稱被告對於「已入帳」款項部分，也有挪用
    侵吞情形。本院查：被告為山水豪景社區管理委員會所收取
    之現金及支票款項，均應存入該管理委員會設於臺灣銀行五
    股分行帳號000000000000號帳戶，此為被告所是認。參酌被
    告所供：理論上我製作的收支明細表跟上開帳戶存款金額應
    該是一致的，存款利息我都會列帳等語（見本院卷第132 頁
    ）；並徵諸相關收支明細表、臺灣銀行五股分行帳戶查詢資
    料所示（見本院卷第314 至328 頁、第478 至487 頁反面）
    ，印證被告自90年4 月間任職起至91年6 月間止，歷經1 年
    又3 個月之期間，其每月製作收支明細表之結算金額，確實
    均與上開帳戶之金額相符，情形如下：
  1.90年4 月底帳戶餘額568,725 元，與該月收支明細表結帳金
    額568,725 元相符。
  2.90年5 月底帳戶餘額680,360 元，加計次月1 日存入「次交
    （指經由票據交換所提示兌現之支票）」金額5972元、5334
    元，合計691,666 元，與該月收支明細表結帳金額691,666
    元相符。
  3.90年6 月底帳戶餘額595,448 元，加計次月2 日存入「次交
    」金額2986元、2986元、2012元，合計603,432 元，與該月
    收支明細表結帳金額603,432 元相符。
  4.90年7 月底帳戶餘額893,650 元，加計次月1 日存入「次交
    」金額7488元、850 元，合計901,988 元，與該月收支明細
    表結帳金額901,988 元相符。
  5.90年8 月底帳戶餘額734,690 元，與該月收支明細表結帳金
    額734,690 元相符。
  6.90年9 月底帳戶餘額581,454 元，加計次月2 日所存入現金
    116,998 元、存入「次交」金額1764元、7208元，3 日存入
    「次交」金額15,960元，合計723,384 元，與該月收支明細
    表結帳金額723,384 元相符。
  7.90年10月底帳戶餘額716,697 元，加計次月1 日存入「次交
    」金額6990元、80000 元、4356元，合計808,043 元，與該
    月收支明細表結帳金額808,043 元相符。
  8.90年11月底帳戶餘額921,093 元，加計次月3 日所存入現金
    66298 元、「次交」金額1400元、9188元、7840元，4 日存
    入「次交」金額2068元，合計1,007,887 元，與該月收支明
    細表結帳金額1,007,887 元相符。
  9.90年12月底帳戶餘額793,868 元，加計次月7 日存入代收票
    款12000 元，合計805,868 元，與該月收支明細表結帳金額
    805,868 元相符。
  10.91年1 月底帳戶餘額977,166 元，加計次月1 日所存入現金
    65154 元、「次交」金額2068元、2614元、7208元，合計為
    1,067,776 元，與該月收支明細表結帳金額1,067,776 元相
    符。
  11.91年2 月底帳戶餘額539,906 元，加計次月1 日所存入現金
    65322 元、「次交」金額6000元、3712元、3716元，4 日存
    現156,156 元，5 日存入「次交」金額2986元、1600元，合
    計779,398 元，與該月收支明細表結帳金額779,398 元相符
    。
  12.91年3 月底帳戶餘額931,379 元，加計次月1 日存入「次交
    」金額3604元，合計934,983 元，與該月收支明細表結帳金
    額934,983 元相符。
  13.91年4 月底帳戶餘額624,618 元，加計次月2 日所存入現金
    89032 元、「次交」金額6918元、6368元，6 日存現91432
    元，7 日存入「次交」金額5750元，合計824,118 元，與該
    月收支明細表結帳金額824,118 元相符。
  14.91年5 月底帳戶餘額789,406 元，扣次月3 日領現12000 元
    （此筆列於91年5 月31日帳內），加計次月3 日所存入現金
    130561元，4 日存入「次交」金額2614元、7408元、6000元
    ，合計923,989 元，與該月收支明細表結帳金額923,989 元
    相符。
  15.91年6 月底帳戶餘額643,749 元，加計次月1 日所存入現金
    110020元、「次交」金額2640元、7422元、13036 元、3716
    元，2 日所存入「次交」金額12438 元、6918元、9660元、
    9400元，3 日存現105908元，4 日存現71017 元，5 日存現
    9772元，合計為1,005,698 元，與該月收支明細表結帳金額
    1,005,698 元相符。
  (八)顯然，本件被告管理帳款有固定模式可循，即：至遲於次月
    月初，應將其每月所經手之全部帳款，從上開帳戶存提完竣
    ，使該帳戶之存款餘額，與每月收支明細表記載之結帳金額
    相符，始屬正確。惟依相關收支明細表、臺灣銀行五股分行
    帳戶查詢資料及存摺影本所示（見本院卷第329 至339 頁、
    第488 至495 頁），自91年7 月間起至92年5 月間止，竟出
    現極不尋常現象，情形如下：
  1.91年7 月底帳戶餘額875,472 元，縱加計次月2 日存入現金
    54205 元、「次交」金額7408元，7 日存現40988 元，合計
    僅有978,073 元，較該月收支明細表結帳金額1,178,245 元
    仍短少200,172 元。
  2.91年8 月底帳戶餘額506,082 元，縱加計次月2 日存入「次
    交」金額1724元、2614元、3716元、2640元，3 日存入現金
    88540 元，4 日存現76580 元、「次交」金額9200元、3450
    元、1800元，5 日存現57588 元、「次交」金額1764元，合
    計僅有755,698 元，較該月收支明細表結帳金額1,128,312
    元仍短少372,614 元。
  3.91年9 月底帳戶餘額528,569 元，縱加計次月1 日存入現金
    41208 元、「次交」金額3836元，2 日存入「次交」4100元
    ，8 日存現59568 元、轉帳入73503 元，合計僅有710,784
    元，較該月收支明細表結帳金額1,075,696 元短少364,912
    元。
  4.91年10月底帳戶餘額292,701 元，縱加計次月5 日存入現金
    131248元、「次交」金額1764元，6 日存入現金11000 元、
    37418 元、轉帳入11000 元、「次交」金額5630元，7 日存
    現160519元、118863元、轉帳入1500元，合計僅有771,643
    元，較該月收支明細表結帳金額1,070,745 元短少299,102
    元。
  5.91年11月底帳戶餘額396,530 元，縱加計次月2 日存入「次
    交」金額4100元、4700元，6 日存入現金72746 元、轉帳入
    99225 元，合計僅有577,301 元，較該月收支明細表結帳金
    額916,279 元仍短少338,978 元。
  6.91年12月底帳戶餘額233,293 元，縱加計次月月初相關入款
    8797元、104148 元、12738 元、3836元、93166 元、56383
    元、40804 元、62320 元，合計僅有615,485 元，較該月收
    支明細表結帳金額851,989元仍短少236,504 元。
  7.92年1 月底帳戶餘額-76,436 元，縱加計次月6 日存入「次
    交」金額7374元，合計為-69062元，較該月收支明細表結帳
    金額523,034 元短少592,096 元。
  8.92年2 月底帳戶餘額11,814元，縱加計次月月初之相關入款
    8940元、4136元、2640元、4036元、1700元、3836元、3716
    元、82185 元、4800元、139678元，合計僅有267,481 元，
    較該月收支明細表結帳金額778,588 元仍短少511,107 元。
  9.92年3 月底帳戶餘額208,675 元，縱加計次月月初相關入款
    10896 元、67748 元、4104元、4096元、78570 元、71846
    元，合計僅有445,935 元，較諸該月收支明細表之結帳金額
    878,373 元仍短少432,438 元。
  10.92年4 月底帳戶餘額67,973元，縱加計次月月初之相關入款
    67443 元、9188元、76480 元、60584 元、82777 元，合計
    僅有364,445 元，較該月收支明細表結帳金額1,037,191 元
    仍短少672,746 元。
  11.92年5 月底帳戶餘額86,556元，縱加計次月月初之相關入款
    4104元、59256 元，合計僅有149,916 元，較該月收支明細
    表結帳金額933,131 元仍短少783,215 元。
  (九)嗣自92年6 月間起至95年9 月間被告離職止，被告每月製作
    收支明細表之結算金額，又回復與上開帳戶之金額完全相符
    （雖告訴人指稱92年6 月之帳戶金額也有短少，惟查：92年
    6 月底帳戶餘額62,411元，加計次月3 日存入現金788637元
    、101503元，合計952,551 元，與該月收支明細表結帳金額
    952,551 元係相符合），有相關收支明細表、臺灣銀行五股
    分行帳戶查詢資料及存摺影本附卷可稽（見本院卷第340 至
    379 頁、第496 至524 頁）。可見，被告於91年7 月至92年
    5 月之期間，必定有陸續多次將其所經手已入帳之現金挪為
    己用，否則，為何獨於該段期間出現帳款異常情形，且被告
    自始至終亦不能為合理之說明？經本院彙整上開期間之帳款
    差異狀況（見本院卷第474 頁），堪認被告每月累計挪用之
    金額係從數萬元至39萬餘元不等，期間有陸續墊還部分挪用
    款項，迄92年6 月間始將全部挪用款項墊清補足。至於被告
    所辯：伊每次結帳的最後一天，不一定是在每個月的月底，
    可能是隔月的3 日或5 日，且可能會自行保留部分現金以備
    墊繳或預付支出款情形，才會出現收支明細表每月結帳金額
    ，與管委會設於臺灣銀行五股分行存款帳戶之每月結餘金額
    不符情形云云。惟本院上揭彙算帳款，已採最有利被告之計
    算方法，將次月月初之可能入款，一併加計在各該月份帳款
    之內，詎每月仍有數十萬元之差距，已如前述。若謂如此鉅
    款均係交由被告私下保管，毋庸存入管理委員會之帳戶，顯
    不合理，所辯洵屬畏罪卸責之詞，要難採信。
  (十)被告聲請傳喚之證人即山水豪景社區管理委員會前主任委員
    丙○○到庭證稱：（問：關於帳的部分，你是否相信財委、
    監委，所以沒有核對？）是，財委、監委有核對蓋章後，我
    問他們有無問題，他們說沒有，我就蓋章了等語（見本院卷
    第178 頁）；證人即另一位前主任委員壬○○亦證稱：財務
    報表是財委、監委看過沒有問題我才蓋章，我沒有印象有看
    過存摺餘額等語（見本院卷184 頁），可見渠二人於擔任主
    任委員期間，根本沒有仔細核對帳款。而被告侵占帳款最嚴
    重之期間，當時係由證人庚○○出任財務委員（任期自90年
    8 月至92年8 月），其到庭證稱：（問：92年1 月底管委會
    的帳戶結餘為何會出現負數？）我沒有看過有負數結餘的情
    況；……（問：收支明細表備註欄有收據編號，該等收據金
    額加總是否應等同收支明細表上的金額？）我當時沒有核對
    編號，我只是就總幹事（指被告）給我的收據去加總金額等
    語（見本院卷第178 頁反面、第180 頁反面），顯然也沒有
    仔細稽核查對，致被告有可趁之機。另依證人即92年8 月至
    94年8 月之財務委員辛○○所證，其任職期間有發現被告製
    作之收支明細表金額與收據不符，被告說是加總錯誤，事後
    會補回去等語（見本院卷第186 頁），堪認當時如有注意核
    對，不難發現問題，且亦可使被告知所警惕，不敢肆無忌憚
    繼續侵吞大筆帳款。至於94年8 月之後，帳款已無嚴重出入
    ，當時方始接任財務委員之己○○對於先前帳務問題並不瞭
    解，此觀己○○證稱：我記得是94年8 月1 日交接，我接任
    之前的收據、傳票，我沒有看過等語（見本院卷第183 頁）
    甚明；另位證人即當時之監察委員癸○○則證稱：我於卸任
    後因腦瘤開刀，很多事情都不記得，我擔任職務時該做的都
    有做，但細節我都忘記了等語（見本院卷第181 頁正、反面
    ），均不足為有利於被告之認定。被告所辯：伊於任職期間
    ，每月均會提出相關傳票、憑證、收支明細表及存摺等資料
    ，交由管理委員會審查，經主任委員、財務委員、監察委員
    逐一蓋章確認云云，縱令不虛，鑑於相關人等當時沒有仔細
    核對，洵不足以擔保被告之記帳正確無訛，而無礙本院依客
    觀事證所為之前揭認定。又告訴人已將收據、收支明細表、
    帳戶存摺明細、部分傳票等資料提出作為本案證據，被告亦
    有委任辯護人數度至本院閱相關卷證，詎其就前述帳務異常
    情形，毫無合理說明，僅一再托辭資料不全、無從核對云云
    ，核屬飾卸之舉，亦不能為有利於被告之判斷。
  (十一)綜上所述，本案事證已臻明確，被告犯行堪予認定，應依法
    論科。
三、查本件被告自90年4 月間起開始陸續多次實行犯罪行為，嗣
    刑法部分條文固於95年7 月1 日修正施行，惟被告最後犯罪
    時間即95年9 月間，已在刑法修正生效之後，且被告密集多
    次犯罪，有實質上一罪關係（詳下述），其一部涉及舊法，
    一部涉及新法，應逕依最後行為時之法律處斷，不生比較新
    舊法之問題。核被告所為，係犯刑法第216 條、第215 條之
    行使業務登載不實文書罪，及同法第336 條第2 項之業務侵
    占罪。其在業務文書上為不實登載之低度行為，為行使之高
    度行為吸收，不另論罪。被告利用同一職務上之機會，密集
    多次侵占、行使業務上登載不實之文書，各侵害相同之財產
    、社會法益，每個舉動之獨立性均極為薄弱，依一般社會健
    全觀念，難以強行分離，應係基於一個犯罪決意接續而為，
    均屬接續犯。其在業務文書上為不實之登載，旋將該等文書
    向山水豪景社區管理委員會提出而行使之，同時將所短報或
    漏報之帳款侵占入己，係以一行為同時觸犯上開二罪名，為
    想像競合犯，應依刑法第55條規定，從一重以業務侵占罪處
    斷。起訴書固漏論行使業務登載不實文書部分，且未敘及被
    告自91年5 月間起至93年3 月間止尚多次漏報遠期支票金額
    合計225,583 元之事實，惟其與已提起公訴部分，既有接續
    犯或想像競合犯之實質上或裁判上一罪關係，仍為起訴效力
    所及，本院應併予審究。又本件被告於任職期間，其所侵占
    之短報收入帳款為705,747 元；所侵占之漏報臨時停車費帳
    款為7,910 元；所挪用已入帳款項之期間係自91年7 月間起
    至92年5 月間止，俱如前述。起訴書單憑告訴人於偵查中之
    片面指訴，遽認被告係侵占管理費755,204 元、臨時停車費
    8,130 元、且自90年4 月初起至92年6 月底止均另有挪用金
    錢云云，惟就超出本院上揭認定範圍以外之部分，經本院調
    查釐清，認或係出於告訴人之誤會，或查無證據以實其說，
    該等部分原應為無罪判決，惟公訴人既認與上開論罪科刑部
    分有實質上或裁判上一罪關係，爰不另為無罪之諭知，併此
    敘明。爰審酌被告之素行狀況、其犯罪之動機、目的、手段
    、侵占之期間、金額、對於告訴人造成之損害，及犯後飾詞
    卸責，未見悔意等一切情狀，量處如主文所示之刑，以資懲
    儆。末查，本件被告之犯罪時間係於96年4 月24日以前，合
    於中華民國九十六年罪犯減刑條例所定之減刑條件，爰依該
    條例規定減刑其宣告刑二分之一。
據上論斷，應依刑事訴訟法第299 條第1 項前段，刑法第216 條
、第215 條、第336 條第2 項、第55條，刑法施行法第1 條之1
第1 項、第2 項前段，中華民國九十六年罪犯減刑條例第2 條第
1 項第3 款、第7 條，判決如主文。
本案經檢察官謝岳龍到庭執行職務。
中    華    民    國    98    年    6     月    25    日
                  刑事第十一庭  審判長法  官  陳鴻清
                                      法  官  劉安榕
                                      法  官  朱嘉川
以上正本證明與原本無異。
如不服本判決應於收受送達後10日內向本院提出上訴書狀，並應
敘述具體理由；其未敘述上訴理由者，應於上訴期間屆滿後20日
內向本院補提理由書（均須按他造當事人之人數附繕本）「切勿
逕送上級法院」。
                                      書記官  陳聖儒
中    華    民    國    98    年    6     月    30    日
附錄本案論罪科刑法條全文：
中華民國刑法第215條
從事業務之人，明知為不實之事項，而登載於其業務上作成之文
書，足以生損害於公眾或他人者，處3 年以下有期徒刑、拘役或
5 百元以下罰金。
中華民國刑法第216條
行使第210 條至第215 條之文書者，依偽造、變造文書或登載不
實事項或使登載不實事項之規定處斷。
中華民國刑法第336條
對於公務上或因公益所持有之物，犯前條第一項之罪者，處1 年
以上7 年以下有期徒刑，得併科5 千元以下罰金。
對於業務上所持有之物，犯前條第一項之罪者，處6 月以上5 年
以下有期徒刑，得併科3 千元以下罰金。
前二項之未遂犯罰之。


司法院資訊處製作；財團法人民間司法改革基金會備份。
